臺灣臺北地方法院民事判決　　　　　　 95年度訴字第11408號
原　　　告　乙○○
訴訟代理人　劉宏邈律師
被　　　告　強羅花壇有限公司
法定代理人　甲○○
訴訟代理人　丙○○
上列當事人間請求拆屋還地等事件，本院於中華民國九十六年八
月十日言詞辯論終結，判決如下：
    主  文
被告應將坐落臺北縣烏來鄉○○○段0000-0000地號土
地上，如附圖所示之面積共四四六點五六平方公尺之塑膠水塔、
水泥水塔、水管線、女湯部及客房部等建築及設施拆除，將土地
返還予全體共有人。被告應給付原告新台幣伍拾陸萬陸仟陸佰陸
拾柒元及自民國九十五十二月二十三日至清償日止，按年息百分
之五計算之利息；並自民國九十五年十月一日起至返還上開土地
之日止，按每年給付原告新台幣陸拾捌萬元。
訴訟費用由被告負擔。
本判決於原告以新台幣陸拾貳萬伍仟貳佰捌拾肆元供擔保後，得
假執行。
    事實及理由
壹、程序方面：
一、按訴狀送達後，原告不得將原訴變更或追加他訴。但有下列
    各款情形之一者，不在此限：一、被告同意者。二、請求之
    基礎事實同一者。三、擴張或減縮應受判決事項之聲明者。
    四、因情事變更而以他項聲明代最初之聲明者。五、該訴訟
    標的對於數人必須合一確定時，追加其原非當事人之人為當
    事人者。六、訴訟進行中，於某法律關係之成立與否有爭執
    ，而其裁判應以該法律關係為據，並求對於被告確定其法律
    關係之判決者。七、不甚礙被告之防禦及訴訟之終結者。民
    事訴訟法第255條第1項定有明文。查原告起訴聲明原為：（
    一）被告應將坐落臺北縣烏來鄉○○○段0000-0000地號土
    地上，面積共65平方公尺之旅館客房、溫泉湯池、水塔、水
    管等建築及設施拆除，將土地返還與全體共有人（二）被告
    應給付原告新台幣（下同）283,333元及自起訴狀繕本送達
    翌日起至清償日止，按年息5%計算之利息；並自民國95年10
    月1日起迄返還前開土地日止，每年給付原告損害賠償金340
    ,000 元等語，嗣於96年1月5日擴張聲明為：（一）被告應
    將坐落臺北縣烏來鄉○○○段0000-0000地號土地上，面積
    共65平方公尺之旅館客房、溫泉湯池、水塔、水管等建築及
    設施拆除，將土地返還予全體共有人（二）被告應給付原告
    566, 667元及自起訴狀繕本送達翌日起至清償日止，按年息
    5%計算之利息；並自95年10月1日起迄返還前開土地日止，
    每年給付原告損害賠償金680,000元。復於96年3月13日擴張
    訴之聲明為：（一）被告應將坐落臺北縣烏來鄉○○○段00
    00-0000地號土地上，面積共446.56平方公尺之塑膠水塔、
    水泥水塔、水管線、女湯部及客房部等建築及設施拆除，將
    土地返還予全體共有人（二）被告應給付原告566, 667元及
    自起訴狀繕本送達翌日起至清償日止，按年息5%計算之利息
    ；並自95年10月1日起迄返還前開土地日止，每年給付原告
    損害賠償金680,000元。揆諸首開規定第三款，應予准許。
二、被告未於言詞辯論期日到場，查無民事訴訟法第386條所列
    各款情形，依原告之聲請，由其一造辯論而為判決。
貳、原告主張：
一、被告自94年12月間起，未經原告同意，無權於原告共有之臺
    北縣烏來鄉○○○段0000-0000地號土地上，搭蓋面積共
    446.56平方公尺之塑膠水塔、水泥水塔、水管線、女湯部及
    客房部等建築及設施，妨害原告對於前開土地自由使用、收
    益、處分之權利。衡諸被告之行為顯係侵害原告之所有權
  　，且原告占用之部分，乃鄰近道路之高經濟價值部分，其水
　　管係由位於系爭土地上方之水塔，從中橫越至位於下方之旅
  　館客房、溫泉湯池，致使原告根本無法再利用系爭土地，形
    同全部面積遭占用而受有相當於租金之損害，為此爰依民法
    第767條、第184條第1項前段、第179條規定提起本件訴訟，
    請求被告拆除前開土地上之建築及設施，返還土地於全體共
    有人外，並賠償被告所受相當於租金之損害。
二、臺北縣烏來鄉為著名觀光地區，平日遊客眾多，故土地租金
    之平均行情每平方公尺至少1,000元以上，倘以此為標準，
    被告每年即應賠償原告所受相當於租金之損害680,000元（
    1,360平方公尺x1,000元/2=680,000元）。準此，被告自94
    年12月1日開始占用時起至95年9月30日止，共10個月，應給
    付原告566,667元（680,000元/12個月x10個月）；自95年10
    月1日起至返還前開土地之日止，每年應賠償原告所受損害6
    80,000元。
三、被告以證人吳秀英、宋淑玫之證詞，及證人宋淑玫提出之訴
    外人吳清山與訴外人吳秀英所簽署之「確認書」，主張其有
    權占有系爭土地等語，說明如下：
（一）證人吳秀英並不識中文，且自承不知確認書之內容，按諸
      常理，一般人豈有可能簽署不知內容之文件？且詢其該確
      認書係由何人提供，證人吳秀英亦無法說明。又該確認書
      倘確為重要文件，其內對於個人相關資料、簽署日期依常
      理應會記載，然該確認書之簽署日期卻完全空白而未記載
      ，且訴外人林清山於93年4月12日即已死亡，足信該確認
      書乃嗣後偽作，因不知訴外人林清山確切死亡日期，始未
      將簽署日期記載於其上。
（二）證人吳秀英陳稱系爭臺北縣烏來鄉○○○段0000-0000地
      號土地（重測前為烏來段886地號）附近之885地號土地為
      其所有，然經調相鄰之烏來鄉○○○段791、792地號土地
      自56年來之土地登記謄本（重測前地號分別為烏來段885
      、884地號），卻未見證人吳秀英曾取得任一土地之所有
      權或他項權利，更足認該「確認書」確非真正。而證人宋
　　　淑玫所提出卷附之門牌證明書、編釘門牌申請書、烏來戶
  　　政事務所函、鄉公所函等，僅足證明原門牌號碼編號為「
    　烏來村13鄰159號之2」之竹、木造房屋係坐落於烏來段88
      4地號土地上，並不能證明被告有權占有系爭烏來鄉○○
      ○段790地號土地（重測前為烏來段886地號），是上開證
      人所言，皆不能作為被告有權占有之依據。
（三）果被告係有權占用系爭土地，何以其與證人宋淑玫等人簽
      訂之租賃契約上未記載系爭土地？且若被告有使用權利，
      為何不直接主張其有權占有系爭土地，並即時提出土地同
      意使用書為證，而同意請地政機關鑑界？是被告主張其有
      權占用、地主有提供土地使用書等語，並不實在。
（四）縱認卷附「確認書」為真正，然其上明白記載：「其出售
      位置與面積為：與烏來段885地號相連接交界處、出售面
      積為：長72尺、寬55尺。」等語，亦即其出售位置僅約被
      告客房部之位置，而被告之女湯部、水管線、水泥水塔及
      塑膠水塔等建築及設施，顯不在上開確認書所指有權占有
      之土地上，是被告仍應拆除設於上開土地之建築及設施，
      並返還土地於原告。
四、聲明：
（一）被告應將坐落臺北縣烏來鄉○○○段0000-0000地號土地
      上，面積共446.56平方公尺之塑膠水塔、水泥水塔、水管
      線、女湯部及客房部等建築及設施拆除，將土地返還予全
      體共有人。
（二）被告應給付原告566,667元及自起訴狀繕本送達翌日起至
      清償日止，按年息5%計算之利息；並自95年10月1日起迄
      返還前開土地日止，每年給付原告損害賠償金680,000元
      。
（三）願供擔保，請准宣告准予假執行。
參、被告雖未於最後言詞辯論期日到場，惟據其於前次言詞辯論
    期日則以下列辯辭置辯：
一、被告於93年5月1日向地主即證人宋淑玫承租系爭土地使用時
    ，地主曾告知原告之祖父已將土地賣給地主，是被告並無侵
    占原告之土地。另就系爭886地號土地，土地租賃契約書上
    雖未記載，然被告當時有針對886地號土地，請求地主提供
    土地使用同意書。且被告於承租系爭土地當時，也在建設，
    會館於94年12月開始營業，而原告遲至95年7月才向被告提
    出請求。
二、聲明：原告之訴駁回。
肆、得心證之理由：
一、原告主張依民法第767條、第184條第1項前段、第179條規定
    ，請求被告拆除系爭土地上之建築及設施，返還土地於全體
    共有人，並賠償被告所受相當於租金之損害等情，業據其提
    出土地登記謄本、現場照片、土地房屋租賃契約書影本為證
    ，被告則以上開辯詞資為抗辯。故本件爭執點在於原告是否
    為系爭土地之所有權人，被告是否為有權占有系爭土地？茲
    審究如下：
（一）查原告主張被告於系爭臺北縣烏來鄉○○○段0000-0000
      地號（重測前為烏來段000-0000地號）土地上搭蓋旅遊客
      房、溫泉湯池、水塔、水管等建築及設施，占有面積共44
      6.56平方公尺等情，業據本院勘驗現場屬實，有本院勘驗
      筆錄、照片附卷可查，並經台北縣新店地政事務所測量無
　　　訛，有該所土地複丈成果圖在卷可稽，應認為真實。
（二）又查系爭土地現登記為原告及訴外人林清山（於93年4月
      12 日死亡）所有，應有部分各為二分之一等情，有原告
      提出之土地登記謄本在卷可徵，按登記有公示效力，故原
      告為系爭土地之所有權人。雖被告辯稱伊於93年5月1日向
      地主宋淑玫等人承租系爭土地使用，地主曾告知原告之祖
      父已將土地賣給地主云云。惟查被告所聲請訊問之證人宋
      淑玫於本院雖證稱：「系爭土地，之前我們把錢借給吳秀
      英，吳秀英是跟林根登購買土地，所以吳秀英把系爭土地
　　　無條件給我們使用，因為系爭土地與租賃契約的土地是相
　　　連的。林根登是原告的爺爺，林清山是原告的叔叔，他有
  　　提出確認書給我們，上面有林清山、吳秀英親自簽名。提
    　出確認書影本一份、林清山印鑑證明一份。因為土地是保
      留地，無法過戶，所以就留給林根登的後代。」等語，若
      依證人宋淑玫所言，被告係基於與證人宋淑玫等人之租賃
      關係占有系爭土地，而系爭土地亦經原告之祖父賣與吳秀
      英，吳秀英再將系爭土地交予證人宋淑玫等人使用，宋淑
      玫再將系爭土地出租予被告。然查觀之被告提出之其與宋
      淑玫、廖秀金等人簽訂租賃契約書內容（見卷第72頁），
      租賃標的物之土地坐落地號係重測前臺北縣烏來鄉○○段
      85 7、858、884、885、887地號全部、883、874、856-1
      部分土地。並不包括系爭土地（即重測前886地號），可
      見被告承租之土地並不包括系爭土地在內，已難以認被告
      係有合法權源占有系爭土地。又查證人宋淑玫所提出之確
      認書上雖記載有訴外人林清山與吳秀英確認系爭土地原係
      林清山之父林根登所有，於六十年間出售予吳秀英等文字
      ，證人吳秀英並於本院證稱：「（本院問：提示確認書，
      是否你簽名的，是否瞭解上開內容？）是，我以前向原告
      爺爺買來種菜，已經五十年了，記不清楚花多少錢，但是
      有給錢，林清山買的時候不知道，因為他還小，‧‧後來
      去找林清山的時候，林清山說那時候父母沒有錢，‧‧林
      清山說他父母賣給我，已經沒有辦法，所以林清山就簽名
      ，。。。我本來要蓋房子，不夠十五萬元，所以跟廖秀金
      的先生借錢，土地就給廖秀金使用，沒有再要回來了」等
      語，然證人吳秀英先稱伊向林清山之父林根登購買系爭土
      地時，訴外人林清山年紀尚小不知情，復稱嗣要求林清山
      簽認上開確認書時，林清山又對其父母賣系爭土地一節知
      情，前後證詞矛盾，已不足採，況證人吳秀英復證稱系爭
      土地附近土地均為伊所有云云，惟經原告提出系爭土地附
      近之884、885地號土地土地登記簿以觀（見卷第111頁至
      第118頁），歷年所有權移轉登記情形，均無證人吳秀英
      取得所有權或他項權利之情，亦難認證人吳秀英早年有連
      同系爭土地及附近土地一同使用之情，益證證人吳秀英之
      證詞不實，且林清山係於93年4月12日死亡，有原告提出
      之死亡證明書為證，而上開確認書所載日期亦為九十三年
      ，惟月日並未記載，確認書後所附之印鑑證明則係於83年
      2 月14日就已核發，是已難推定上開確認書究係在林清山
      死亡之前所簽或之後為他人所冒簽。況按山坡地範圍內山
      地保留地，輔導原住民開發並取得耕作權、地上權或承租
      權。其耕作權、地上權繼續經營滿五年者，無償取得土地
　　　所有權，除政府指定之特定用途外，如有移轉，以原住民
　　　為限；其開發管理辦法，由行政院定之。山坡地保育利用
  　　條例第37條定有明文。是證人吳秀英及訴外人即原告之叔
    　叔林清山、祖父林根登既均為原住民，為兩造所不爭執，
      雙方果有移轉所有權之意思合致，則揆諸上開規定，當得
      為所有權移轉登記，惟吳根登竟均未移轉登記予訴外人吳
      秀英。顯然證人吳秀英應並未取得系爭土地所有權，被告
      所辯，自不足採。
（三）證人吳秀英既未取得系爭土地之所有權，原告仍應為系爭
      土地之所有權人，則證人宋淑玫、廖秀金等人與被告均為
      無權占有之人，雖被告抗辯伊占有之權源係依其與證人宋
      淑玫等人之租賃契約買賣契約等語，然租賃契約僅有債權
      效力，不能對抗契約以外之第三人，是被告對原告而言，
      仍屬無權占有之人，原告基於民法第767條物上請求權，
      ，請求被告應將系爭土地上，面積共446.56平方公尺之塑
      膠水塔、水泥水塔、水管線、女湯部及客房部等建築及設
      施拆除，將土地返還予原告及其他共有人，即屬有據。
（四）按依不當得利之法則請求返還不當得利，以無法律上之原
      因而受利益，致他人受有損害為其要件，故其得請求返還
      之範圍，應以對方所受之利益為度，非以請求人所受損害
      若干為準，無權占有他人土地，可能獲得相當於租金之利
      益為社會通常之觀念，此有最高法院61年台上字第1695
      號判例可資參照。經查，被告占有土地搭建上開建築物，
      ，未取得合法占有權源，已如前述，是被告無法律上原因
      受有占有系爭土地之利益，致原告受有相當同額租金之損
      害之事實，應堪認定。查原告主張系爭土地附近等級相近
      ，面積約５３０坪，即約１７５２平方公尺，供溫泉館使
      用之租金，其含土地、建物及溫泉井使用權之租金，每月
      380,000元，每年租金為4,560,000元，每平方公尺每年租
      金約為2,602.7元，其土地之租金每平方公尺至少為1,000
      元以上等情，業據其提出土地房屋租賃契約書影本為證（
      見卷第31頁至第34頁），並為被告所不爭執，應認為真正
      。另被告雖僅占用系爭土地446.56平方公尺，惟依本院現
      場勘驗觀之，其水塔部分係占有該土地全部連絡道路旁，
      其溫泉管線則穿越整個系爭土地至客房處，有本院拍攝之
      現場照片可稽，實際上被告所占有之態樣，已使原告無法
      利用其餘土地，形同全部占有系爭土地面積1360平方公尺
      ，顯然被告受有占有系爭土地全部面積利益，原告受有系
      爭土地全部被被告無權占有之損害，又原告應有部分為二
      分之一，故被告每年即應返還原告所受相當於租金之損害
      680,000元（1,360平方公尺x1,000元X1/2=680,000元）從
      而被告自94年12月1日開始占用時起至95年9月30日止，共
      10個月，應給付原告566,667元（68 0,000元/12個月x10
      個月）；自95年10月1日起至返還前開土地之日止，每年
      應賠償原告所受損害680,000元。
二、綜上所述，原告依民法第767條、第179條規定，請求被告（
    一）應將坐落臺北縣烏來鄉○○○段0000-0000地號土地上
    ，如附圖所示之面積共446.56平方公尺之塑膠水塔、水泥水
    塔、水管線、女湯部及客房部等建築及設施拆除，將土地返
    還予全體共有人。（二）被告應給付原告566,667元及自起
    訴狀繕本送達
　　翌日即95年12月23日起至清償日止，按年息5%計算之利息；
    並自95年10月1日起迄返還前開土地日止，每年給付原告680
    ,000元，為有理由，應予准許。
三、原告陳明願供擔保請求宣告假執行，核無不合，爰酌定相當
    擔保金額，予以准許。
四、因本件事證已臻明確，兩造所提出之其餘證據及陳述，經本
    院斟酌後，認與判決結果無影響，爰不一一論駁，附此敘明
    。
伍、結論：本件原告之訴為有理由，依民事訴訟法第385條第1項
    前段、第78條，判決如主文。
中　　華　　民　　國　　96　　年　　8　　月　　24　　日
                  民事第二庭    法　官　黃雯惠
以上正本係照原本作成。
如對本判決上訴，須於判決送達後20日內向本院提出上訴狀。
中　　華　　民　　國　　96　　年　　8　　月　　24　　日
                                書記官　林玗倩
